【裁判字號】    97,上易,34
【裁判日期】    970409
【裁判案由】    返還土地
【裁判全文】
臺灣高等法院高雄分院民事判決          97年度上易字第34號
上  訴  人  丁○○
            子○○○
            丙○○
            乙○○
            戊○○
            己○○○
            庚○○○
                        6號
共      同
訴訟代理人  癸○○
被上訴人    財政部國有財產局
法定代理人  辛○○
訴訟代理人  甲○○
複代理人    壬○○
上列當事人間因請求返還土地事件，對於民國96年12月26日臺灣
澎湖地方法院96年度訴字第20號第一審判決提起上訴，本院於97
年3 月26日言詞辯論終結，判決如下：
    主  文
上訴駁回。
第二審訴訟費用由上訴人負擔。
    事實及理由
一、上訴人起訴主張：澎湖縣馬公市○○○段888 號（重測前為
    鎖管港段1180號）、889 號（重測前為鎖管港段1180之1 號
    ，分割自同段1180號）土地於日治時期之地號為1180番地（
    下稱系爭土地），登記為翁氏木梨（即上訴人子○○○，翁
    吉之女）、許偉、翁三照所有，持分各為3 分之1 ，乃澎湖
    縣政府竟以所有人未於民國35年辦理土地總登記時申請登記
    為由，先將系爭土地公告為無主土地，繼之於53年登記為國
    有，顯然侵奪真正所有權人之權利。日治時期地番1179號（
    現為馬公市○○○段886 號，重測前為鎖管港段1179號）、
    1180號土地同是上訴人先祖翁三照、翁吉、許偉等三位共業
    ，1179號嗣已登記為上訴人等7 人所有，而系爭土地竟登記
    為國有，顯係地政單位錯誤登記，造成上訴人土地喪失，茲
    上訴人戊○○、己○○○、庚○○○為許偉之繼承人，上訴
    人丁○○、丙○○、乙○○則為翁三照之繼承人，上訴人等
    7 人自得依民法第179 條、第767 條及繼承法律關係，請求
    (一)確認上訴人為系爭土地所有權人，(二)被上訴人應塗銷系爭
    土地之國有所有權登記，並將該土地所有權移轉登記予上訴
    人。（按：原判決誤載為" 被告應塗銷上開土地之國有所有
    權登記"） 。
二、被上訴人則以：上訴人對系爭土地之所有權，因光復後未依
    法完成總登記申報，經登記為國有後，上訴人權利已消滅；
    況系爭土地於53年8 月28日即登記為國有，上訴人於96年5
    月始提出本件訴訟，亦已逾15年之時效期間，被上訴人自得
    拒絕給付等語置辯。
三、原審為上訴人敗訴之判決，上訴人不服，提起上訴請求：(一)
    原判決廢棄。(二)被上訴人應將坐落於澎湖縣馬公市○○○段
    888 、889 號土地，塗銷其土地所有權登記，並將該土地所
    有權移轉登記予上訴人子○○○、丙○○、丁○○、乙○○
    、戊○○、己○○○、許高初瑩。被上訴人則請求駁回上訴
    。
四、兩造不爭執事項：(一)依日治時期土地臺帳及連名簿之記載，
    系爭土地由翁三照、翁氏木梨、許偉共有，應有部分各為3
    分之1 。(二)系爭土地於53年8 月28日登記為中華民國所有，
    管理機關為財政部國有財產局。
五、本院判斷：
  (1)系爭土地於日治時期原登記為翁氏木梨（即上訴人子○○○
    ，翁吉之女）、許偉、翁三照所有，應有部分各為3 分之1
    ，嗣因所有人未於35年辦理土地總登記時申請登記，經澎湖
    縣政府先將系爭土地公告為無主土地，繼之於53年8 月28日
    登記為國有，而上訴人戊○○、己○○○、庚○○○為許偉
    之繼承人，上訴人丁○○、丙○○、乙○○為翁三照之繼承
    人等情，有土地臺帳及連名簿、中華民國土地登記謄本、澎
    湖縣政府函文及上訴人提出之繼承系統表等附卷可稽（原審
    卷一第13、原審卷二第17至42頁）。
  (2)系爭土地既於日治時期即登記為翁氏木梨、許偉、翁三照所
    有，縱渠等或其繼承人未於台灣光復後依土地法申報總登記
    或繼承登記，固不影響光復前上開原權利人因登記而取得之
    物權，（最高法院92年台上字第216 號判決參照）。惟按請
    求權，因15年間不行使而消滅，民法第125 條前段定有明文
    。司法院大法官會議釋字第107 、164 號解釋所謂已登記之
    不動產，無消滅時效之適用，其登記應係指依我國法令所為
    之登記而言。土地如尚未依吾國法令登記為私人所有，而登
    記為國有後，若逾15年之時效期間，私人始請求塗銷此項國
    有登記，國家（管理機關）如有時效完成拒絕給付之抗辯，
    私人之請求，自屬無從准許（最高法院70年台上字第311 號
    判例、91年度台上字第2597號判決參照）。系爭土地於53年
    8 月28日登記為國有後，上訴人遲至96年5 月始提起本件訴
    訟，已逾42年餘。而系爭土地於日治時期雖登記為上訴人先
    人所有，惟日治時期所為登記，並非依中華民國法令所為之
    登記，自有消滅時效之適用，揆諸上開說明，其回復請求權
    、除去妨害請求權即因罹於15年時效期間而消滅，被上訴人
    以時效消滅予以抗辯而拒絕給付，該抗辯於法有據，核屬可
    採，上訴人請求塗銷系爭土地之國有登記，並移轉登記予上
    訴人為無理由。
六、綜上所述，上訴人請求被上訴人應將坐落於澎湖縣馬公市○
    ○○段888 、889 號土地，塗銷其土地所有權登記，並將該
    土地所有權移轉登記予上訴人為無理由，原審為上訴人敗訴
    之判決，核無違誤，上訴意旨指摘原判決不當，求予廢棄為
    無理由，應予駁回。
據上論結，本件上訴為無理由，依民事訴訟法第449 條第1 項、
、第78條，判決如主文。
中    華    民    國    97    年    4     月    9     日
                              民事第六庭
                                  審判長法官  許明進
                                  法      官  徐文祥
                                  法      官  張明振
以上正本證明與原本無異。
本件判決不得上訴。
中    華    民    國    97    年    4     月    10    日
                                  書  記  官  黃琳群
                                                      Q


司法院資訊處製作；財團法人民間司法改革基金會備份。
